臺灣高等法院臺南分院民事判決
109年度上更一字第29號
上  訴  人  
即原審原告  首邦建設有限公司

法定代理人  張義雄  

訴訟代理人  何永福律師
複代理  人  吳奕麟律師
上  訴  人  
即原審被告  邱錦成  
訴訟代理人  陳國瑞律師
            施承典律師
            蔡文斌律師
            林亭宇律師
            林冠廷律師
            許依涵律師
上  訴  人  
即原審被告  李建鵬  


上列當事人間請求損害賠償事件，兩造對於民國107年4月10日臺
灣嘉義地方法院106年度重訴字第75號第一審判決，各自提起上
訴，經最高法院發回更審，本院於111年5月25日言詞辯論終結，
判決如下：
    主  文
原判決關於命上訴人邱錦成、李建鵬連帶給付本息部分，及該部
分假執行之宣告，暨命上訴人邱錦成、李建鵬負擔訴訟費用之裁
判均廢棄。
上開廢棄部分，上訴人首邦建設有限公司在第一審之訴及假執行
之聲請均駁回。
上訴人首邦建設有限公司之上訴駁回。
第一審訴訟費用關於廢棄部分，及第二審暨發回前第三審訴訟費
用，均由上訴人首邦建設有限公司負擔。
    事實及理由
壹、程序方面：
一、按民事訴訟法第249條第1項第4款之規定，法定代理權之存
    在，乃訴訟成立之要件之一，故法院應依職權調查之。次按
    解散之公司，除因合併、破產而解散者外，應行清算；解散
    之公司，於清算範圍內，視為尚未解散；公司經中央主管機
    關撤銷或廢止登記者，準用前3條之規定，公司法第24條、
    第25條、第26條之1分別定有明文。是以公司經廢止登記，
    應行清算程序，且必至清算終結後，其公司之法人格始行消
    滅。復按有限公司之清算，以全體股東為清算人。但本法或
    章程另有規定或經股東決議，另選清算人時，不在此限；公
    司之清算人，在執行職務範圍內，為公司之負責人，同法第
    113條第2項準用第79條、第8條第2項亦分別定有規定。查上
    訴人首邦建設有限公司（下稱首邦公司）經臺南市政府於民
    國108年2月15日府經工商字第00000000000號函廢止登記，
    有臺南市政府110年1月5日府經工商字第00000000000號函、
    首邦公司變更登記事項卡（見本院卷一第163-171頁）可稽
    。再首邦公司於110年12月6日召開股東會議選任張義雄為清
    算人乙節，有首邦公司提出開會通知、股東會議、臺灣臺南
    地方法院（下稱臺南地院）110年4月27日南院武109司執如
    字第00000號執行命令（見本院卷一第495、497頁、卷二第1
    1-12頁）為證，且經本院依職權調取臺南地院109年度司執
    字第43909號執行卷核閱無誤，堪信為真實。而首邦公司之
    清算事務既尚未完結，其法人格自仍存續而具備當事人能力
    ，是依上開說明，本件由股東決議之清算人張義雄為首邦公
    司之法定代理人，於法並無不合，先予敘明。
二、本件首邦公司依共同侵權行為之法律關係，請求上訴人邱錦
    成與李建鵬（下分稱邱錦成、李建鵬，合稱邱錦成等2人）
    負連帶賠償責任，經原審判命邱錦成等2人連帶給付首邦公
    司新臺幣（下同）784,478元本息。邱錦成提起上訴，提出
    非基於其個人關係之抗辯為有理由，其訴訟標的對於共同訴
    訟人李建鵬即屬必須合一確定，依民事訴訟法第56條第1項
    第1款規定，邱錦成上訴之效力及於李建鵬，爰併列之為上
    訴人。首邦公司主張李建鵬就本件未提起上訴之部分，已屬
    確定等語，並無足採。
三、李建鵬經合法通知，未於言詞辯論期日到場，核無民事訴訟
    法第386條各款所列情形，爰依首邦公司之聲請，由其一造
    辯論而為判決。
貳、實體方面： 　　
一、首邦公司主張：邱錦成於103年8月22日與張義雄簽訂「投資
    興建合約書」，投資參與張義雄以首邦公司名義，在坐落臺
    南市○○區○○段000○000○0000○00000○地號土地上興建房屋出
    售之建案（下稱乙建案），嗣為保障邱錦成之出資權益，又
    於104年7月2日簽訂「臺南市○○區○○段土地建物移轉讓渡書
    」（下稱系爭移轉讓渡書），約定將乙建案之土地、建物所
    有權移轉登記予邱錦成，張義雄並交付邱錦成首邦公司之公
    司登記印鑑章1組（包含首邦公司及負責人張義雄之印章各1
    顆，下合稱B印章），以供辦理乙建案房屋之所有權第一次
    登記。惟邱錦成等2人均明知建物所有權第一次登記，申請
    人若非起造人，應檢具移轉契約書，且B印章僅供辦理乙建
    案不動產之所有權第一次登記，竟基於共同行使偽造私文書
    之意思，由邱錦成於104年7月間交付B印章予不知情之訴外
    人即記帳士陳冠樺，在「建築改良物所有權買賣移轉契約書
    」（下稱建物移轉契約書）之「出賣人欄」蓋用B印章，表
    示首邦公司同意將所有臺南市○○區○○路0段00巷00弄000○000
    ○000○000號房屋建案【下稱甲建案；即坐落臺南市○○區○○段
    00○0000地號土地，嗣經分割為00、00-0、00-0、00-0地號
    土地（就上開土地，下合稱○○區土地）】移轉登記予訴外人
    天翔建設有限公司（下稱天翔公司），陳冠樺再於同年月30
    日持該建物移轉契約書辦理甲建案房屋之所有權第一次登記
    後，再將之移轉登記予天翔公司，使首邦公司受有甲建案房
    屋價值之損害共計23,957,223元。是首邦公司得依民法第18
    4條第1項前段、第185條第1項前段規定，請求邱錦成等2人
    連帶賠償上開金額。原審僅准許784,478元本息部分之請求
    ，實有未當，爰依法提起上訴。並上訴聲明：㈠原判決關於
    駁回首邦公司後開第二項之訴部分，及該部分假執行之聲請
    之裁判均廢棄；㈡上開廢棄部分，邱錦成等2人應再連帶給付
    首邦公司23,172,745元，及自106年3月4日起至清償日止，
    按週年利率5%計算之利息；㈢願供擔保，請准宣告假執行【
    原判決關於駁回首邦公司其餘請求部分，其並未上訴，已告
    確定，本院不再論述】。對於邱錦成等2人上訴部分，答辯
    聲明：邱錦成等2人之上訴駁回。
二、邱錦成等2人則辯以：
  ㈠邱錦成部分：甲建案之房屋係由李建鵬獨資興建，僅借名登
    記於首邦公司名下，由身為首邦公司負責人之張義雄，代表
    首邦公司於104年5月15日所簽立之協議書（下稱系爭協議書
    ），亦見張義雄、首邦公司均是認甲建案房屋由李建鵬出資
    興建，首邦公司並未出資興建，僅登記為起造人等事實。甲
    建案之房屋係未辦理所有權第一次登記之建物，應認係李建
    鵬出資興建而原始取得所有權，僅起造人登記為首邦公司，
    尚難認定首邦公司為系爭未登記建物之所有權人，首邦公司
    並未受有喪失房屋所有權之損害。若邱錦成應負賠償責任，
    因李建鵬執有首邦公司簽發之支票遭退票，乃查封邱錦成借
    用首邦公司名義登記之乙建案房屋，邱錦成不得不代為清償
    債務，並取得首邦公司之支票，是邱錦成對首邦公司應有票
    據債權或不當得利返還請求權，自得以之與本件債務抵銷。
    原審判決命邱錦成應與李建鵬連帶給付首邦公司784,478元
    本息，尚有未洽，為此提起上訴，並上訴聲明：⒈原判決不
    利於邱錦成部分廢棄；⒉上開廢棄部分，首邦公司在第一審
    之訴及假執行之聲請均駁回。至原審駁回首邦公司請求部分
    ，並無不合，首邦公司上訴，為無理由，並答辯聲明：⒈首
    邦公司之上訴駁回；⒉如受不利判決，願供擔保，請准免為
    假執行之宣告。
　㈡李建鵬部分：甲建案之房屋係李建鵬出資興建，李建鵬為所
    有權人，首邦公司僅係借名登記為起造人，並非所有權人，
    不會因為該建案房屋所有權移轉登記予天翔公司，而受有喪
    失房屋價值之損害等語。
三、本件經整理兩造不爭執事項，及依民事訴訟法第463條準用
    同法第270條之1第1項第3款規定整理並協議簡化兩造爭點（
    李建鵬均除外，合此說明）如下：
　㈠不爭執事項：
  ⒈邱錦成等2人與首邦公司負責人張義雄間有建案承攬興建關係
    。緣張義雄與訴外人陳文雄等人合作投資甲建案，並以首邦
    公司為原始起造人，其後，陳文雄因故退出甲建案，邀約李
    建鵬出資加入，成為甲建案之股東，並由李建鵬借用鴻宇營
    造有限公司之牌照承攬甲建案之興建。
  ⒉李建鵬與張義雄就李建鵬於甲建案出售，雙方就有關事宜、
    權利義務達成協議，於104年5月15日簽立系爭協議書。
  ⒊邱錦成前與張義雄合作投資參與張義雄以首邦公司名義之乙
    建案，後張義雄將乙建案之所有權利，均讓與邱錦成，並將
    首邦公司之B印章交予邱錦成收執，俾利辦理乙建案之土地
    、建物所有權移轉登記。
  ⒋邱錦成等2人均明知申請建物所有權第一次登記，若申請人非
    起造人時，應檢具移轉契約書，且張義雄交付邱錦成之B印
    章係專供用於乙建案之不動產第一次登記，惟竟未經張義雄
    同意、授權，由邱錦成於104年7月間某日在臺南市○○區海佃
    路3段之某統一超商，將B印章交由不知情之陳冠樺在建物移
    轉契約書之出賣人欄盜蓋B印章，再由陳冠樺於104年7月30
    日持上開移轉契約書，前往臺南市安南地政事務所辦理甲建
    案房屋之所有權第一次登記，而將甲建案房屋之所有權移轉
    予天翔公司取得。
  ⒌邱錦成等2人之上揭事實由臺灣嘉義地方檢察署（下稱嘉義地
    檢）檢察官提起公訴，經臺灣嘉義地方法院以105年度訴字
    第744號案件於106年6月28日判決邱錦成等2人共同犯行使偽
    造私文書罪，分別判處李建鵬有期徒刑5月、邱錦成有期徒
    刑3月；並將蓋於建物移轉契約書上出賣人欄位首邦公司及
    張義雄之印文各4枚，均沒收。嘉義地檢及李建鵬對原判決
    不服，分別提起上訴後，經本院106年度上訴字第776號刑事
    判決：原判決關於李建鵬沒收部分撤銷，其餘上訴駁回。再
    經李建鵬不服，提起上訴，經最高法院108年度台上字第653
    號刑事判決駁回上訴，確定在案（下稱刑案）。
　㈡爭執事項：
　⒈系爭協議書之效力是否及於首邦公司？　  
  ⒉邱錦成等2人就不爭執事項⒋、⒌所為共同行使偽造私文書之犯
    行，是否致使首邦公司受有損害而應負損害賠償責任？
  ⒊如是，則首邦公司得請求邱錦成等2人連帶賠償之金額為若干
    ？
四、得心證之理由：　　　　　　
  ㈠按刑法偽造私文書罪，以足以生損害於公眾或他人為要件，
    旨在保護私文書之真正。而損害賠償，除法律另有規定或契
    約另有訂定外，應以填補債權人所受損害或所失利益為限，
    民法第216條第1項定有明文。是偽造私文書犯行之被害人（
    債權人）請求損害賠償，仍應證明其實際上受有損害，倘無
    損害，即無賠償問題。另不動產物權，有依法律行為而取得
    者，亦有非因法律行為而取得者，興建新建築物，乃建築物
    所有權之創造，非因法律行為而取得，該新建築物所有權應
    歸屬於出資興建人，不待登記即原始取得其所有權，與該建
    物行政管理上之建造執照或使用執照之起造人名義誰屬無涉
    （最高法院109年度台上字第1769號民事判決意旨參照）。
  ㈡系爭協議書之效力及於首邦公司，首邦公司並無因邱錦成等2
    人之偽造文書犯行致其喪失房屋所有權而受有損害：
  ⒈查邱錦成等2人基於共同行使偽造私文書之意思，由邱錦成將
    僅供辦理乙建案房屋所有權第一次登記之B印章，交付不知
    情之陳冠樺盜蓋於建物移轉契約書上，持以辦理甲建案房屋
    （起造人為首邦公司）之所有權第一次登記，再將之移轉登
    記予天翔公司，邱錦成等2人上開犯行業經判處罪刑，有邱
    錦成提出刑案二審判決（見本院卷一第323-336頁）為證，
    並經本院依職權調取刑案歷審卷宗核閱無誤，復為兩造所不
    爭執（見不爭執事項⒋、⒌），應堪採信。
　⒉首邦公司主張：邱錦成等2人就上開共同行使偽造私文書之犯
    行，致使首邦公司受有損害而應負損害賠償責任等語，並提
    出系爭協議書、臺南市政府工務局建造執照【見本院前審10
    7年度重上字第67號卷（下稱本院前審卷）第137-144頁】為
    證。惟查：
  ⑴系爭協議書前言處之立書人欄固僅記載李建鵬、張義雄，然
    就簽訂系爭協議書之過程乙節，於刑案一審審理時，經合議
    庭法官當庭勘驗李建鵬所提簽訂系爭協議書之錄影檔案，勘
    驗結果略以：畫面一開始出現3個人坐在茶几的3個方向，坐
    在畫面正中間的是張義雄，左邊為李建鵬，右邊為訴外人陳
    國華。張義雄在茶几上簽寫書面並且講「我個人的部分另外
    再簽，最重要的是首邦要簽出來，因為個人的是附的而已，
    住址我簽公司的地址」等情，有刑案一審106年3月20日勘驗
    筆錄（見刑案一審卷二第348頁）可稽。且張義雄於刑案一
    審審理時證稱：系爭協議書上之首邦公司張義雄、首邦公司
    統一編號、張義雄身分證字號、地址等資訊，均為我親自填
    寫，我當時是以首邦公司負責人名義簽署系爭協議書等語（
    見刑案一審卷一第318-319頁），堪認張義雄確有以首邦公
    司法定代理人之身分簽立系爭協議書。復且系爭協議書騎縫
    及文末均蓋有首邦公司之印文，兩造亦不爭執系爭協議書為
    真正（見不爭執事項⒉），參以其第1條、第4條、第7條、第
    8條、第9條均約定有關「首邦公司為○○區土地興建建物之起
    造人」之事項，以上可見系爭協議書之當事人除李建鵬、張
    義雄外，應另有首邦公司。
　⑵按基於私法自治及契約自由原則，當事人得自行決定契約之
    種類及內容，以形成其所欲發生之權利義務關係，如未違反
    強制或禁止規定，法院自應尊重，則該契約內容不僅係當事
    人間之行為規範，在訴訟中亦為法院之裁判規範。查本件張
    義雄有以首邦公司法定代理人之身分簽立系爭協議書，且系
    爭協議書騎縫及文末均蓋有首邦公司之印文，復無任何無效
    之情事，則基於契約自由原則，首邦公司即同意其內容而應
    受其拘束，故首邦公司自應受系爭協議書之效力所拘束。是
    首邦公司主張系爭協議書為張義雄以個人地位所簽立，其效
    力不及於首邦公司等語，並不足採。
  ⑶再依系爭協議書第2條、第3條、第4條、第7條、第8條約定明
    載：「第三人陳文雄、甲方（即李建鵬，下稱李建鵬）及乙
    方（即張義雄，下稱張義雄）於民國103年2月7日所簽訂契
    約書…實際上雙方之真意實際為，第三人陳文雄因無資力故
    未能繼續興建，故由李建鵬自行出資，接續興建○○區…地號
    上之房屋共肆棟…」、「李建鵬已與第三人陳文雄達成協議
    ，由李建鵬全部概括承受臺南市○○區…土地，及其上房屋之
    一切權利及義務，故李建鵬為前揭建物之單獨所有權人」、
    「首邦公司為前揭建物之起造人…故上揭建物完工後，辦理
    保存登記李建鵬為上揭建物所有權人」、「雙方均確定，上
    揭建物為李建鵬獨立興建…，故李建鵬為上揭不動產之所有
    權人，只是由首邦公司登記為起造人。實際上，首邦公司從
    未出資興建上揭建物」、「張義雄不得向外宣稱或任意向第
    三人告知該建物為張義雄或首邦公司所興建…」等語（見本
    院前審卷第137-139頁），亦見張義雄、首邦公司均是認甲
    建案房屋由李建鵬出資興建，首邦公司並未出資興建，僅登
    記為起造人等事實。是首邦公司主張甲建案房屋為其出資興
    建乙節，自無足採。
　⑷至本院依首邦公司之聲請向新市區農會函調借款資料，依新
    市區農會111年3月15日市農信字第0000000000號函及附件（
    見本院卷二第17頁）所示，首邦公司在該會並無借款往來情
    形，另訴外人王宣峰固有以○○區土地所有權人之名義，向該
    會借貸之情事，惟並無法以此即認甲建案房屋係由首邦公司
    所出資興建，且李建鵬並無免除首邦公司遵循系爭協議書之
    契約義務，首邦公司自仍應受系爭協議書之效力所拘束，是
    上開資料無法推翻系爭協議書之認定，並無法為首邦公司有
    利之證明。
　⑸復查，甲建案房屋為未辦理所有權第一次登記之建物，此為
    兩造所不爭之事實。其所有權屬於出資興建人，與該房屋建
    造執照所載起造人名義之誰屬無關。是本件甲建案房屋之建
    造執照上之起造人雖記載為首邦公司，尚難逕謂首邦公司即
    為甲建案房屋之所有人，首邦公司復無法舉證證明其確有出
    資興建甲建案房屋之事實；反以首邦公司應受其拘束之系爭
    協議書所載，李建鵬始為甲建案房屋之出資興建人，即得認
    定由李建鵬原始取得所有權，故首邦公司之主張自屬無據。
　⒊關於侵權行為賠償損害之請求，以受有實際損害為要件，此
    乃基於損害賠償填補損害目的之當然解釋。依前述，首邦公
    司並非甲建案房屋之所有人，自不會因邱錦成等2人有如不
    爭執事項⒋、⒌所為共同行使偽造私文書之犯行，致其喪失房
    屋所有權而受有損害之情。
　㈢綜上事證，首邦公司既無法證明其實際上受有損害，即無賠
    償問題。是其依民法第184條第1項前段、第185條第1項前段
    規定，請求邱錦成等2人連帶負損害賠償責任，即屬無據，
    不應准許。又首邦公司上開請求並無理由，亦無庸就邱錦成
    所為抵銷抗辯再為論述之必要，併此敘明。
五、綜上所述，首邦公司依民法第184條第1項前段、第185條第1
    項前段規定，請求邱錦成等2人連帶給付23,957,223元，及
    自106年3月4日起至清償日止，按週年利率5%計算之利息，
    為無理由，應予駁回。原審判命邱錦成等2人應連帶給付首
    邦公司784,478元本息，並依聲請為附條件之准免假執行之
    宣告部分，自有未洽。邱錦成等2人上訴意旨指摘原判決此
    部分不當，求予廢棄改判，為有理由，自應由本院廢棄改判
    如主文第2項所示。至於其餘不應准許之23,172,745元本息
    部分，原審為首邦公司敗訴之判決，並駁回其此部分假執行
    之聲請，並無不合。首邦公司上訴意旨指摘原判決此部分不
    當，求予廢棄改判，為無理由，此部分上訴應予駁回。
六、本件事證已臻明確，兩造其餘之攻擊或防禦方法及所用之證
    據，經本院斟酌後，認為均不足以影響本判決之結果，爰不
    逐一論列，併此敘明。
七、據上論結，本件邱錦成等2人之上訴為有理由，首邦公司之
    上訴為無理由，依民事訴訟法第449條第1項、第450條、第4
    63條、第385條第1項前段、第78條，判決如主文。
中　　華　　民　　國　　111 　年　　6 　　月　　22　　日
                  民事第一庭    審判長法  官  李素靖

                                      法  官  蔡孟珊

                                      法  官  黃瑪玲
上為正本係照原本作成。
上訴人即原審原告如不服本判決，應於收受送達後20日內向本院
提出上訴書狀，其未表明上訴理由者，應於提出上訴後20日內向
本院補提出理由書狀（均須按他造當事人之人數附繕本）上訴時
應提出委任律師或具有律師資格之人之委任狀；委任有律師資格
者，另應附具律師資格證書及釋明委任人與受任人有民事訴訟法
第466條之1第1項但書或第2項（詳附註）所定關係之釋明文書影
本。如委任律師提起上訴，發回更審後為訴之變更（追加、擴張
）部分應一併繳納上訴裁判費。
上訴人即原審被告不得上訴。
中　　華　　民　　國　　111 　年　　6 　　月　　22　　日

                                      書記官  蘭鈺婷
【附註】
民事訴訟法第466條之1：
⑴對於第二審判決上訴，上訴人應委任律師為訴訟代理人。但上
  訴人或其法定代理人具有律師資格者，不在此限。
⑵上訴人之配偶、三親等內之血親、二親等內之姻親，或上訴人
  為法人、中央或地方機關時，其所屬專任人員具有律師資格並
  經法院認為適當者，亦得為第三審訴訟代理人。
民事訴訟法第466條之2第1項：
上訴人無資力委任訴訟代理人者，得依訴訟救助之規定，聲請第
三審法院為之選任律師為其訴訟代理人。